【裁判字號】    98,交易,7
【裁判日期】    981022
【裁判案由】    過失致死
【裁判全文】
臺灣高雄地方法院刑事判決               98年度交易字第7號
公  訴  人  臺灣高雄地方法院檢察署檢察官
被      告  丙○○
選認辯護人  乙○○律師
上列被告因過失致死案件，經檢察官提起公訴（97年度偵字第
23495 號），本院判決如下：
    主  文
丙○○因過失致人於死，處有期徒刑肆月，如易科罰金，以新臺
幣壹仟元折算壹日。
    事  實
一、丙○○係領有合格汽車駕駛執照之人，其於民國97年7 月20
    日中午12時40分許，駕駛車牌號碼ZC-1446 號自小客車，沿
    高雄縣旗山鎮○○街由西往東方向行駛，行經仁和街與文中
    路之無號誌交叉路口時，原應注意汽車行至無號誌之交岔路
    口應減速慢行，作隨時停車之準備，且汽車行駛時，駕駛人
    應注意車前狀況，並隨時採取必要之安全措施，而依當時天
    候晴、有日間自然光線、路面狀態乾燥、無缺陷無障礙物、
    視距良好等情狀，無不能注意之情事，竟疏未注意於此，適
    有未戴安全帽且未領有駕照之劉許秀霞，騎乘車牌號碼OTP-
    703 號普通重機車，沿高雄縣旗山鎮○○路由北往南方向行
    駛，行駛至上開無號誌交叉路口時，原亦應注意行至無號誌
    或號誌故障而無交通指揮人員指揮之交岔路口，同為直行車
    或轉彎車者，左方車應暫停讓右方車先行，而依當時情狀，
    亦無不能注意之情事，劉許秀霞疏未注意暫讓丙○○之右方
    車先行，丙○○遂見狀閃避不及，撞擊劉許秀霞騎乘之重型
    機車前車頭，致劉許秀霞人車倒地，經送醫急救，仍因顱骨
    骨折、顱內出血等傷害，延至同年7 月31日11時5 分許不治
    死亡。丙○○肇事後停留在現場，於員警到達現場時，當場
    承認為肇事人，自首並願意接受裁判。
二、案經劉許秀霞之子戊○○告訴暨高雄縣政府警察局旗山分局
    報告高雄地方法院檢察署檢察官偵查起訴。
    理  由
一、按被告以外之人於審判外之言詞或書面陳述，除法律有規定
    者外，不得作為證據；被告以外之人於審判外之陳述，雖不
    符刑事訴訟法第159 條之1 至同條之4 之規定，而經當事人
    於審判程序同意作為證據，法院審酌該言詞陳述或書面陳述
    作成時之情況，認為適當者，亦得為證據。當事人、代理人
    或辯護人於法院調查證據時，知有刑事訴訟法第159 條第1
    項不得為證據之情形，而未於言詞辯論終結前聲明異議者，
    視為有前項之同意，刑事訴訟法第159 條第1 項、第159 條
    之5 分別定有明文。查本判決所引用之各項據以認定事實之
    傳聞性質，被告丙○○、辯護人及公訴人於本院言詞辯論前
    ，均不爭執而未曾聲明異議，本院審酌該等言詞及書面陳述
    作成時之情況，並無出於任意性或不正取供，或違法或不當
    情事，且客觀上亦無不可信之情況，堪認為適當，揆諸前開
    說明，依法均有證據能力，合先敘明。
二、訊據被告丙○○固坦承於上開時、地駕駛自小客車與被害人
    劉許秀霞所騎乘之重機車發生擦撞，致被害人劉許秀霞人車
    倒地，因顱內出血不治死亡等事實，惟矢口否認有何過失致
    人於死之犯行，辯稱：當天伊是從仁和街由西往東，因為路
    口沒紅綠燈，伊在路口有停車下來看，伊是先向右看再向左
    看，右邊沒有車子，等伊往左看時，被害人車子就撞上來，
    伊就馬上停車云云；辯護人並以：本案現場並無幹、支線道
    之分，被害人未禮讓被告車先行，為肇事主因，被告並無應
    注意、能注意而不注意之情事等語置辯。經查：
（一）被告於97年7 月20日中午12時40分許，駕駛車牌號碼ZC-1
      446 號自小客車，沿高雄縣旗山鎮○○街由西往東方向行
      駛，行經仁和街與文中路之無號誌交叉路口時，與被害人
      所騎乘車牌號碼OTP-703 號普通重機車發生擦撞，致被害
      人倒地等情，業據被告供承不諱，復有高雄縣政府警察局
      旗山分局道路交通事故調查報告表(一) 、( 二) 、道路
       交 通事故現場圖、現場照片12張（見97年度相字第1368
      號卷第15頁至第20頁）在卷可稽，是此部分事實，首堪認
      定。
（二）被告雖辯稱：伊發現危險時距離對方約3 公尺遠，有煞車
      ，肇事當時行車速率約10至20公里/ 小時，伊認為有注意
      車前狀況，沒有過失云云。惟被告於本院97年11月17日準
      備程序中業已供認：伊承認沒有注意到車前狀況，及支線
      道車輛要禮讓幹線道車輛等語（見本院97年度審交易字第
      471 號卷第17頁），證人甲○○即本件交通事故處理警員
      於本院審理中到庭亦證述：因B 車（即被告駕駛之自小客
      車）的停車距離距機車倒地位置超過3 公尺，而依照肇事
      現場圖，本案現場都沒有任何煞車痕跡及刮地痕，故認定
      B 車未注意車前狀況、未減速慢行，而本件A 、B 二車在
      路上實際碰撞點的位置是在機車的前面一點點，即旗山分
      局警卷第10頁鉛筆註記處，碰撞後，自小客車有向前滑行
      等語（見本院卷一第84頁反、第85頁），復有高雄縣政府
      警察局旗山分局道路交通事故現場圖及其備註欄及現場照
      片4 張（見旗山分局警卷第10頁、第12頁）在卷可憑，顯
      見被告所稱其有煞車，且有注意車前狀況云云，要屬卸責
      之詞。況倘如被告所稱有煞車，且時速緩慢，則其於碰撞
      到被害人時，當不致再滑行逾3 公尺之遠，足見被告行經
      上開無號誌之交岔路口，未減速慢行，且未注意車前狀況
      等情甚明。證人丁○○即自小客車內乘客於本院審理中雖
      證稱：伊當天是要去旗山，因為不是當地人，從巷子出來
      慢慢開，當時行車速度不清楚，很慢，伊從事故發生之前
      都沒有看到被害人所騎乘之機車等語（見本院卷第85頁反
      至第86頁），然證人於案發當時，僅乘坐於副駕駛座位置
      ，且其非駕駛人，與汽車駕駛人於行駛時應注意車前狀況
      之注意義務不同，是證人丁○○之證述，尚不足認被告已
      盡注意義務之責。又被告於97年7 月31日警詢時供陳：伊
      在事故發生前，先看右方，再看見左方時，就已經撞上等
      語（見旗山分局警卷第4 頁）；於檢察官相驗時稱：伊在
      交岔路路口時，先停車，再放開煞車前行，伊先看右邊，
      要看左邊時，被害人就騎機車撞上來等語（見97年度相字
      第1368號卷第30頁）；於本院98年3 月24日復稱：伊在路
      口有停車下來看，伊是先右看再向左看，右邊沒有車，等
      伊往左看的時候，被害人車子就撞上來等語（見本院卷第
      17頁），顯見被告於穿越交岔路口時，僅注意右方來車，
      未注意左方是否有來車甚明，而觀諸上開道路交通事故現
      場圖之車輛撞擊點、停駛點，被告所駕駛之自小客車已經
      仁和街越過路中，其未注意左方是否有來車之前，即冒然
      穿越交岔路口，是被告行經無號誌之交岔路口，未減速慢
      行，且未注意車前狀況等情，尚非虛妄。
（三）次查，行至無號誌或號誌故障而無交通指揮人員指揮之交
      岔路口，支線道車應暫停讓幹線道車先行。未設標誌、標
      線或號誌劃分幹、支線道者，少線道車應暫停讓多線道先
      行；車道數相同時，轉彎車應暫停讓直行車先行；同為直
      行車或轉彎車者，左方車應暫停讓右方車先行。但在交通
      壅塞時，應於停止線前暫停與他方雙向車輛互為禮讓，交
      互輪流行駛，道路交通安全規則第102 條規定。本件事故
      地點未裝設號誌且未設標誌、標線劃分幹、支線道，亦無
      少線與多線道之分，係屬車道數相同時，左方車應暫停讓
      右方車先行，該兩造車輛同為直行車，劉許秀霞車行方向
      係丙○○車行方向之左方來車，業據高雄縣政府警察局旗
      山分局函覆查明，此有該分局98年6 月30日高縣旗警交字
      第0980007645號函（見本院卷第49頁）在卷可憑。而本件
      經送臺灣省車輛行車事故覆議鑑定委員會鑑定結果認：劉
      許秀霞駕駛重機車，行經無號誌岔路口，左方車未暫停讓
      右方車先行，為肇事主因。至丙○○駕駛自小客車，行經
      無號誌岔路口，未減速慢行，且未注意車前狀況，為肇事
      次因乙節，有該委員會98年6 月16日覆議字第0986202158
      號函在卷可查（見本院卷第46頁），亦同本院前揭認定。
      是以，被害人駕駛重機車，行經無號誌岔路口，左方車未
      暫停讓右方車先行，且無駕駛執照，未戴安全帽，對此事
      故發生亦與有過失，固堪認定，惟此僅為民事責任過失相
      抵之問題，仍不能以此解免被告之過失罪責。
（四）按行經無號誌之交岔路口，應減速慢行，作隨時停車之準
      備；汽車行駛時，駕駛人應注意車前狀況，並隨時採取必
      要之安全措施，道路交通安全規則第93條第1 項第2 款、
      第94條第3 項分別定有明文。而被告為領有合格駕駛執照
      之人，自應注意上開規定，且依當時情形，又無不能注意
      之情形，乃竟疏於注意，未於無號誌之交岔路口減速慢行
      ，亦未注意車前狀況，隨時採取必要之安全措施，其行為
      自有過失，甚為明確。又辯護人於本院準備程序中雖以：
      本件被害人如有戴安全帽，就不會發生死亡結果（見本院
      97年度審交易字第471 號卷第32頁反）等語置辯，惟按刑
      法上之過失，其過失行為與結果間，在客觀上有相當因果
      關係始得成立。所謂相當因果關係，係指依經驗法則，綜
      合行為當時所存在之一切事實，為客觀之事後審查，認為
      在一般情形下，有此環境、有此行為之同一條件，均可發
      生同一之結果者，則該條件即為發生結果之相當條件，行
      為與結果間即有相當之因果關係。反之，若在一般情形下
      ，有此同一條件存在，而依客觀之審查，認為不必皆發生
      此結果者，則該條件與結果不相當，不過為偶然之事實而
      已，其行為與結果間即無相當因果關係（最高法院76年台
      上字第192 號判例、83年度台上字第4753號判決意旨參照
      ）。本件被害人確因本件車禍造成頭部外傷，並導致顱骨
      骨折、顱內出血而死之結果，有財團法人義大醫院診斷證
      明書附卷供參，並經臺灣高雄地方法院檢察署檢察官督同
      法醫師相驗明確，製有臺灣高雄地方法院檢察署相驗屍體
      證明書、相驗筆錄、檢驗報告書、相驗屍體照片27張（見
      97年度相字第1368號卷第25頁至第30頁反、第32頁至第39
      頁）在卷足憑，被告之過失犯行與被害人之死亡間，顯有
      相當因果關係，是本件罪證明確，被告犯行，已堪認定，
      應依法論科。
（五）至辯護人雖聲請傳喚案發當日在自小客車內之乘客陳國禎
      到庭作證，以證明被告是否注意車前狀況，然本件事證已
      臻明確，且辯護人為證明相同待證事實，而聲請傳喚之車
      上乘客丁○○業於本院審理中到庭證述綦詳；況證人陳國
      禎當時係坐在駕駛座後方，且非駕駛人，是核無傳喚之必
      要，附此敘明。
三、本件被告駕駛自用小客車肇事致人於死，核其所為係犯刑法
    第276 條第1 項之過失致人於死罪。又被告於事故發生後，
    停留在現場，並主動向前來處理之警員坦承肇事，而不逃避
    裁判乙節，有旗山分隊道路交通事故肇事人自首情形紀錄表
    、道路交通事故談話紀錄表及道路交通事故調查報告表( 二
    ) 各1 份（見旗山分局警卷第11頁、97年度相字第1368號卷
    第14頁、第16頁）在卷可佐，雖其一再表示無過失，惟此僅
    為其辯護權之正當行使，應無礙於自首之成立，應依刑法第
    62條前段之規定，減輕其刑。爰審酌被告行經無號誌之交岔
    路口時，未減速慢行，注意車前狀況，致被害人倒地後不治
    死亡，實屬可責，且犯後否認犯行，態度欠佳，亦尚未與被
    害人家屬達成和解，賠償其損害，惟考以被告並無任何犯罪
    前科，素行良好且僅為肇事次因等一切情狀，量處如主文所
    示之刑，並諭知易科罰金之折算標準，以資儆懲。
據上論斷，應依刑事訴訟法第299 條第1 項前段，刑法276 條第
1 項、第41條第1 項前段、第62條前段，刑法施行法第1 條之1
，判決如主文。
本案經檢察官己○○到庭執行職務。
中    華    民    國    98    年    10    月    22    日
                    交通法庭    審判長法  官  陳  箐
                                      法  官  林依蓉
                                      法  官  簡佩珺
以上正本證明與原本無異。
如不服本判決應於收受送達後十日內向本院提出上訴書狀，並應
敘述具體理由；其未敘述上訴理由者，應於上訴期間屆滿後二十
日內向本院補提理由書（均須按他造當事人之人數附繕本）「切
勿逕送上級法院」。
中    華    民    國    98    年    10    月    22    日
                                      書記官  蕭家玲
附錄本判決論罪之法條：
刑法276條第1項
因過失致人於死者，處2年以下有期徒刑、拘役或2,000元以下罰
金。


司法院資訊處製作；財團法人民間司法改革基金會備份。
